臺灣彰化地方法院民事判決
110年度重訴字第57號
原      告  天瑤宮  
法定代理人  黃愛市  
訴訟代理人  聶瑞瑩律師
            高肇成律師
被      告  林建隆  
            林勇謀  
上二人共同
訴訟代理人  施依彤律師
上列當事人間請求損害賠償等事件，經本院於民國111年11月3日
言詞辯論終結，判決如下：
    主      文
原告之訴及假執行之聲請均駁回。
訴訟費用由原告負擔。
    事實及理由
壹、程序方面（本件所有被告下合稱被告，單指一人則逕稱其姓
名）：
　一、按非法人之團體，設有代表人或管理人者，有當事人能
力，民事訴訟法第40條第3項定有明文。所謂非法人團體
設有代表人或管理人者，必須有一定名稱及事務所或營業
所，並有一定之目的及獨立之財產者，始足當之（最高法
院64年度台上字第2461號判決參照）。查原告址設彰
化縣○○鎮○○路0段000巷○00號，雖未登記為法人團
體，惟其以道教天上聖母為主祀神明，自民國64年起經庄
民集資興建，66年止安座入火至今，於76年1月為寺廟登
記，並具有獨立財產，其負責人之產生有章程規定等情，
有彰化縣政府110年6月23日府民宗字第1100219243號函暨
所附寺廟登記證及寺廟登記變動表、天瑤宮寺廟法物清冊
（本院卷1第539至565、571頁）、中央研究院人社中心地
理資訊科學研究專題中心網站資料(臺灣彰化地方檢察署
110年度核交字第87號卷（下稱核交卷）第189至194頁)等
在卷可憑，堪認原告有一定之名稱及事務所，並有一定之
目的及獨立之財產，且設有代表人對外代表，自屬民事訴
訟法第40條第3項所定之非法人之團體，具有當事人能
力，得提起本件訴訟。
　二、按訴狀送達後，原告不得將原訴變更或追加他訴，但請求
之基礎事實同一者，不在此限，民事訴訟法第255條第1項
第2款定有明文。查原告起訴時主張被告侵占款項，係以
收入短少、虛報支出、盜領存款等原因事實為據；嗣最終
捨棄虛報支出、盜領存款部分，收入短少部分則專以感謝
狀所記載數額為憑（參本院卷2第第299至302頁、第322
頁、第334頁），經核前揭變更與起訴之基礎事實為同
一，依前開說明，並無不合，自應准許。而本件當以原告
變更後之原因事實為審理範圍，其餘部分不贅。
貳、兩造陳述：
　一、原告主張：
　　㈠林建隆自103年9月起至107年12月21日止，擔任伊之管理
委員會總幹事，林勇謀於上開期間擔任伊之管理委員會財
務長，兩造間於上開期間均存在委任契約關係，對於委任
事務應盡善良管理人之注意義務。而林建隆、林勇謀曾分
別擔任原告之第6屆、第3屆管理委員會主任委員，均熟悉
伊事務及管理委員會運作，竟未將伊自103年9月13日起至
107年12月30日止所收受之捐款，全數存入伊於台灣中小
企業銀行二林分行開設之帳戶。
　　㈡被告收受信徒及其他民眾之捐款後，均會開立感謝狀即收
據。以林建隆於103年9月13日開立交與頂厝社區發展協會
之感謝狀為例（流水號為0000000，即103年序號4編號
1），其上記載金額為2,000元，伊本應有此收入；然伊
103年8月至10月之收支月報表之各項收入項下均未見此金
額之紀錄。以此方式逐一清查，方知悉被告自103年9月13
日起至107年12月30日止，共侵占伊之收入達11,640,440
元，而伊僅請求其中之一部即10,212,832元等情。為此，
爰依民法第544條、第184條第1項後段、第185條之規定，
求為命被告連帶如數賠償伊所受損害等語。
　　㈢並聲明：1.被告應連帶給付原告10,212,832元，及自起訴
狀繕本送達之翌日起至清償日止，按週年利率5％計算之
利息。2.願供擔保，請准予宣告假執行。
　二、被告辯稱：
　　㈠林勇謀於擔任原告之管理委員會財務長期間所製作之收支
月報表，均有提供給原告之管理委員會之委員審核，並公
布在布告欄上，若帳務有問題，原告法定代理人定早已發
現並提出質疑，可知帳務並無收入短少情事。
　　㈡又原告雖以各月份之收支月報表比對開立給捐款者之感謝
狀，認為各月份之收支表中若無與感謝狀之捐款者及捐款
金額相同之收入記載者，即屬遭伊侵占而短少之收入。惟
感謝狀中包含伊未經手者，原告就此未能舉證說明；而伊
經手者，已被計入各月份收支月報表之不同項目下等語。
　　㈢並聲明：1.原告之訴及假執行之聲請均駁回。2.如受不利
判決，願供擔保，請准予免為宣告假執行。
參、本院之判斷：
　一、林建隆、林勇謀自103年9月起至107年12月止分別擔任原
告之管理委員會第10、11屆總幹事、財務長一節，有原告
刊印之宮冊上所載管理委員會成員名單（本院卷1第37至
41頁、本院卷2第39頁）在卷可憑，且為兩造所不爭執
（本院卷2第93、99頁），是此部分之事實，堪信為真
實。
　二、原告主張被告侵占原告之收入款項，故依民法第184條、
第185條與第544條請求被告連帶賠償損害，有無理由？
　　㈠按侵權行為損害賠償責任，須行為人須具備可歸責性、違
法性，並不法行為與損害間有相當因果關係，始能成立，
且主張侵權行為損害賠償請求權之人，對於侵權行為之成
立要件應負舉證責任（最高法院100年度台上字第328號判
決、98年度台上字第1452號判決參照）。復按受任人因處
理委任事務有過失，或因逾越權限之行為所生之損害，對
於委任人應負賠償之責，民法第544條定有明文。則委任
人依本條請求受任人負損害賠償之責，須以受任人因處理
委任事務有過失，或因逾越權限之行為，致委任人受有損
害者，始足當之（最高法院100年度台上字第2165號判決
參照）。又按當事人主張有利於己之事實者，就其事實有
舉證之責任，民事訴訟法第277條本文亦有明文。又負舉
證責任之一方所證明之間接事實，尚不足以推認要件事
實，縱不負舉證責任之一方就其主張之事實不能證明或陳
述不明、或其舉證猶有疵累，仍難認負舉證責任之一方已
盡其舉證責任，即不得為其有利之認定(最高法院91年度
台上字第1613號判決參照）。本件原告主張被告侵占原告
之收入款項，應負民法第184條、第185條、第544條損害
賠償責任等情，為被告所否認，自應由原告就被告有侵占
款項之侵權行為，或被告違反處理委任事務之事實，負舉
證責任。
　　㈡原告之所以主張收入短少，無非係以：原告所留存103年9
月13日起至107年12月30日止之感謝狀所記載之各項金
額，並未計入103年度至107年度收支月報表之各項收入項
下，亦即原告實際收入大於收支月報表上所列收入數額等
理由為據（本院卷2第299至301頁、第303頁所附光碟1
片、第369頁）。
　　㈢惟核諸上開收受各界捐款而開立感謝狀之經手人，或有記
載「吳」（如103年序號5編號1至11、序號7編號10至
15）、「張」（如103年序號5編號13至20）、「蔡」（如
103年序號6編號1至3、6至10）、「謝佩樺」（如103年序
號7編號6至10）等名稱，亦即直接收受各界捐款者並非皆
為被告。然原告並未舉證證明，上揭非直接由被告經手開
立感謝狀並收受之款項，最終均如數由被告侵占入己；卷
內亦無相關確切事證足資佐證，實難憑此據以推斷被告有
何侵占上開原告收入之行為。
　　㈣此外，原告所提出之感謝狀固有經被告簽名經手者，惟
查：
　　　⒈關於原告所提出感謝狀所記載金額未能與收支月報表所
載收入逐一對應乙節，被告辯稱：以103年編號4序號1
至4之感謝狀所載金額共10,000元為例，上開款項已經
包含於原告所提出之103年9月份收支月報表所載「9月
16日：主委交接期間林建隆經手：15,200元」、「9月
16日：薛奕鵬入“收入現金”：357,200元」之內；足
徵該等收入皆有納入廟方收入，且被計入原告之收支月
報表中。其他年度各月份之感謝狀之入帳方式亦同前情
形等語，並就被告所經手感謝狀整理對照表格予以說明
（本院卷2第347至357頁）。職是被告係抗辯其經手之
感謝狀所載金額，係數筆合併計入原告收支月報表之各
項收入項目下，並非逐一紀錄。
　　　⒉考諸收支月報表收入記載方式，如前所述多以「林建隆
經手」、「收入現金」、「油香（箱）收入」等概括方
式紀載；復參以原告僅為地方型宮廟，亦難期待各筆收
入係根據原始憑證，編製記帳憑證（傳票），根據記帳
憑證，登入會計帳簿等會計核銷流程記帳。從而集中數
筆感謝狀金額，合併記載於收支月報表某一收入項下，
因而未能與各該感謝狀金額逐一對應、勾稽，亦非不可
想像，或與常理有違，故被告前開所辯並非無據。且負
舉證責任者仍為原告，縱被告就其主張之事實部分不能
證明或陳述不明、或其舉證猶有疵累，無從據此即為不
利被告之認定，仍應由原告提出其他確切證據證明被告
確有所指之侵占行為。
　　㈤又協助製作收支月報表之證人張永龍、歐昱緯、許雅如等
人均於警詢時到案說明相關情節。證人張永龍證述：伊是
天瑤宮時任副總幹事，當時是負責幫忙總幹事林建隆繕打
資料，林建隆會把相關支出整理好後，由伊進行電腦繕
打，每月收支月報表及預支表都是由伊製作，伊是沒發現
異樣，單純受林建隆委託幫忙處理電腦作業，伊知道的是
每個月會固定開財務狀況審查會，伊沒有每次都參加，伊
知道每次開會都會報告本月財務收支情形，伊知道有會議
紀錄，但誰負責製作不清楚等語（核交卷第47至49頁）。
證人歐昱緯證述：伊在天瑤宮沒有擔任任何職務，伊是銜
接張永龍及許雅如的工作，林建隆會把相關收據支出整理
好後，由伊進行電腦繕打作業，每月收支月報表及預支表
都是由伊作業，伊是沒發現異樣，單純受林建隆委託幫忙
處理電腦作業，伊聽說每3個月會固定開財務狀況審查
會，每次開會都會報告本月財務收支情形，伊知道有會議
紀錄，但誰負責製作伊不清楚等語（核交卷第53至55
頁）；3.證人許雅如證述：伊在天瑤宮沒有擔任任何職
務，林勇謀及林建隆2人會把相關收據支出手寫整理好之
後，由伊進行電腦繕打作業，每月收支報表都是由伊製
作，伊是沒有發現異樣，單純受林勇謀及林建隆2人委託
幫忙處理電腦作業，伊不清楚有無固定開財務狀況審查
會，伊知道每次開會都會報告本月財務收支情形，伊不知
道有沒有人製作會議紀錄等語（核交卷第59至61頁）。觀
之其等證述內容，均證述在繕打系爭收支月報表資料時未
發現有何異樣，並且此財務報表資料亦會定期接受開會審
查。
　　㈥另時任天瑤宮副主任委員即證人謝福氣於警詢時證稱：大
約都每3個月開1次會審查相關財務報表，但後來開會時間
也都不太一定，通常是由主委黃愛市處理，參加人員不一
定，我沒有發現有異樣，天瑤宮通常是開委員會時順便報
告財務狀況，伊認為林勇謀及林建隆沒有侵占宮內款項，
因為宮內任何事務，包括財務的任何支出都需要透過主委
黃愛市決定才行等語（核交卷第81至83頁）。再衡諸記帳
士即證人吳錫州於警詢時證稱：原告因為要接受國稅局核
對收入報表，會拿收支表、銀行存摺、收入存根聯、零星
的憑證等資料給伊整理，編表的期間應該103年至106年每
年都有。原告底下有一個臺中媽祖會，國稅局去查臺中媽
祖會信徒的捐款有沒有進到臺中媽祖會，所以就一直查到
原告去，原告就委託伊去幫忙整理帳目，伊當時只負責幫
他們整理明細方便國稅局核對，編表的時候也沒有發現什
麼問題，資料都是吻合的等語（核交卷第19至22頁）。足
徵被告於本案案發期間多次委由證人吳錫州製作整理供國
稅局查核之收入報表資料後，經證人吳錫州處理結果既未
發現有何異樣，且亦未獲悉原告有因帳務問題而遭國稅局
命應改進或進行處分之情事，難認有原告所指摘收入短少
或被告侵占款項等情事。
　　㈦依上所述，原告既未能證明感謝狀所記載之金額並未計入
103年度至107年度收支月報表收入項目，復未證明被告有
侵占原告收入之事實，自不能責令被告負侵權行為損害賠
償責任；亦難謂被告該當民法第544條關於因處理委任事
務有過失，或因逾越權限之行為，致原告受有損害之要
件。從而原告主張被告侵占原告之收入款項，依民法第
184條、第185條與第544條請求被告連帶賠償損害，並無
理由。
肆、綜上所述，原告依民法第544條、第184條第1項、第185條等
規定，請求被告應連帶給付原告10,212,832元，及自起訴狀
繕本送達之翌日起至清償日止，按週年利率百分之5計算之
利息，為無理由，應予駁回。
伍、又原告之訴既經駁回，其所為假執行之聲請即失所附麗，爰
併予駁回。
陸、本件事證已臻明確，兩造其餘攻擊防禦方法及證據，經核與
判決結果不生影響，爰不予調查及一一論列，併此敘明。
柒、據上論結，本件原告之訴為無理由，依民事訴訟法第78條，
判決如主文。
中　　華　　民　　國　　111 　年　　11　　月　　30　　日
                  民事第一庭  法  官  徐沛然
以上正本係照原本作成。
如對判決上訴，應於判決送達後20日內向本院提出上訴狀。如委
任律師提起上訴者，應一併繳納上訴審裁判費。
中　　華　　民　　國　　111 　年　　11　　月　　30　　日
                              書記官   游峻弦